【裁判字號】    97,訴,1046
【裁判日期】    980303
【裁判案由】    塗銷抵押權登記等
【裁判全文】
臺灣桃園地方法院民事判決      九十七年度訴字第一Ο四六號
原      告  華南商業銀行股份有限公司
法定代理人  乙○○
訴訟代理人  戊○○
            陳忠輝    律師
被      告  丁○○即陳姿汎
            甲○○
共      同
訴訟代理人  魏順華    律師
上列當事人間請求塗銷抵押權登記等事件，於民國九十八年二月
十日言詞辯論終結，本院判決如下：
    主      文
被告間就附表所示不動產，於民國九十六年六月二十日所完成之
本金最高限額新臺幣參佰萬元抵押權設定行為，應予撤銷。
被告甲○○應將附表所示不動產，由桃園縣桃園地政事務所以九
十六年桃資地字第二六二三ＯＯ號收件，並於九十六年六月二十
日完成之本金最高限額新臺幣參佰萬元抵押權設定登記塗銷。
訴訟費用由被告連帶負擔。
    事實及理由
一、原告起訴主張：被告丁○○與訴外人黃恆俊、丙○○及莊學
    順於民國八十六年十月二十四日與原告簽訂保證書（下稱系
    爭保證書），連帶保證清償訴外人雅新實業股份有限公司（
    下稱雅新公司）於新臺幣（下同）十二億元限額內對原告之
    消費借貸債務（含本金及其利息、遲延利息、違約金等）。
    雅新公司分別九十六年間向原告借款七筆，金額及最後繳息
    日分別為：六千萬元、九十六年四月十五日，一億二千五百
    萬元、同年月十五日，一億六千五百萬元、同年月十九日，
    一億四千五百萬元、同年五月二十五日，三億五千五百萬元
    、同年月二十五日，六千四百零三萬八千九百七十五元、同
    年月二十五日，及七百三十六萬五千七百五十一元、同年月
    二十五日（雅新公司負欠原告上開債務本金合計九億二千一
    百四十萬四千七百二十六元）；依雅新公司與原告簽立之授
    信約定書第五條第一款，雅新公司未再依約還款，其負欠原
    告之消費借貸債務即視為全部到期，則被告丁○○依約即應
    就上開債務負連帶清償責任。原告乃持台灣台北地方法院九
    十六年度裁全字第七六一九號假扣押裁定，於九十六年六月
    二十三日聲請法院執行假扣押被告丁○○所有如附表所示之
    不動產。詎被告丁○○於九十六年六月十五日向桃園縣桃園
    地政事務所，以系爭不動產申請辦理為被告甲○○設定存續
    期間自九十六年六月十四日起至一百零一年六月十三日止、
    本金最高限額三百萬元之抵押權（下稱系爭抵押權）設定登
    記，經該所以九十六年桃資登字第二六二三ΟΟ號收件後，
    於同年六月二十日完成設定登記。再被告丁○○存摺雖顯示
    被告甲○○曾於九十五年十一月三日、同年月三十日及九十
    六年二月九日，各匯款八十九萬二千元至被告丁○○帳戶，
    然該款項不必然係被告間借款；縱上開款項係被告間借款，
    惟被告間借款時並未約定設定抵押權以擔保，故系爭抵押權
    顯係事後被告間所為無對價關係之設定，該無償行為有害原
    告債權，原告自得依民法第二百四十四條，聲請法院撤銷及
    回復原狀。另被告丁○○前為雅新公司監察人，若其果有終
    止系爭保證書所生保證法律關係情事，當知慎重情事以書面
    通知原告並加存證，豈會委由他人以口頭通知原告。為此，
    爰依民法第二百四十四條提起本件訴訟，並聲明略以：（一
    ）被告間就附表所示不動產，於民國九十六年六月二十日所
    完成之本金最高限額三百萬元抵押權設定行為，應予撤銷；
    （二）被告甲○○應將附表所示不動產，由桃園縣桃園地政
    事務所以九十六年桃資地字第二六二三ＯＯ號收件，並於九
    十六年六月二十日完成之本金最高限額三百萬元抵押權設定
    登記塗銷等語。
二、被告則以：莊學順、被告丁○○前應原告要求，分別基於當
    時尚未上櫃之雅新公司董、監事身份，為雅新公司向原告借
    款之連帶保證人。然雅新公司上櫃後，於八十七年四月間召
    開股東會改選董監，莊學舜、被告丁○○即於斯時解任董監
    職務，並委由丙○○口頭告知原告略以：被告丁○○、莊學
    順已非雅新公司董監，無法再擔任雅新公司對原告借款之連
    帶保證人。則依民法第七百五十四條規定、第二百六十三條
    準用第二百五十八條第一項、第九十四條，於丙○○通知原
    告上情後，被告丁○○就雅新公司其後之九十六年間所生之
    負欠原告之債務，自不負保證責任。原告銀行松山分行之經
    理尚表示，日後由雅新公司主要股東即董事長黃恆俊、董事
    丙○○擔保雅新公司借款即可，故爾後雅新公司每年展延額
    度或借貸款項時，委任開發遠期信用狀契約、委任保證契約
    書、借據等文件，均僅由黃恆俊、丙○○簽章而已。另被告
    丁○○於九十五年、九十六年間，陸續向被告甲○○借款共
    三百萬元，被告甲○○乃先行扣除利息後，分別於九十五年
    十一月三日、同年月三十日、九十六年二月九日各匯款八十
    九萬二千元至被告丁○○帳戶，共計匯款二百六十七萬六千
    元。故被告丁○○將系爭不動產設定最高限額三百萬元之系
    爭抵押權予被告甲○○，係為擔保上開借款，亦屬有對價關
    係之有償行為。系爭抵押權設定時，被告甲○○並不知悉原
    告與被告丁○○間簽訂系爭保證書之情，從而亦不知悉系爭
    抵押權之設定，有損害被告丁○○其他債權人權利之可能；
    況系爭保證書上所載連帶保證人，尚有黃恆俊、丙○○及莊
    學順等人，或有其他財產可供清償雅新公司負欠原告之債務
    ，尚難遽認系爭抵押權設定已害及原告債權。故原告依民法
    第二百四十四條，訴請撤銷被告間系爭抵押權設定行為，顯
    無理由。復依最高法院五十一年台上字第三五二八號判例意
    旨，先有債權存在而於事後為抵押權設定者，尚須無對價關
    係，始得認係無償行為。系爭抵押權之設定，乃為擔保被告
    間九十五年、九十六年間之三百萬元消費借貸債務，且設定
    時上開債務尚未消滅，自難認系爭抵押權之設定無對價關係
    而屬無償行為。況被告甲○○於交付上開消費借貸金錢時，
    被告丁○○均會開立與借款金額同額之本票持交被告甲○○
    收執資為擔保；而系爭抵押權之設定，係用以代替原上開票
    據擔保，使被告丁○○所負票據債務之人的無限責任歸於消
    滅，益徵系爭抵押權之設定非無償。又原告就被告丁○○解
    任雅新公司監察人職務後，雅新公司所向原告借貸之債務，
    仍併向被告丁○○求償，依最高法院七十七年度台上字第三
    六七號判決意旨，亦有違誠信原則等語資為抗辯。並聲明：
    原告之訴駁回。
三、兩造不爭執事項：
（一）被告丁○○原任雅新公司監察人，嗣於八十七年四月十日
      經雅新公司改選他人任監察人故而解任。又被告丁○○前
      於八十六年十月二十四日與原告簽訂保證書，就雅新公司
      於十二億元限額內之債務負連帶保證之責；嗣雅新公司自
      九十四年三月三十一日至九十六年四月二十七日間，先後
      向原告借款，惟雅新公司自九十六年四月十六日起即未依
      約繳納本息，計雅新公司負欠原告消費借貸債務本金為九
      億二千一百四十萬四千七百二十六元。
（二）附表所示不動產為被告丁○○所有，嗣被告丁○○為擔保
      其先前負欠被告甲○○之消費借貸債務，乃於九十六年六
      月十五日向桃園縣桃園地政事務所申請辦理以系爭不動產
      ，為被告甲○○設定存續期間自九十六年六月十四日起至
      一百零一年六月十三日止、本金最高限額三百萬元之抵押
      權設定登記，經該所以九十六年桃資登字第二六二三ΟΟ
      號收件後，於同年六月二十日完成設定登記。
（三）被告丁○○名下並無足供清償上開債權之資產。
四、原告主張被告間就附表所示不動產所為之抵押權設定行為，
    係無償行為，已侵害其對被告陳梁對妹之債權，為此請求撤
    銷被告間上開之物權行為等情，業經被告所否認，並以前開
    情詞置辯。經查：
（一）按就連續發生之債務為保證而未定有期間者，保證人得隨
      時通知債權人終止保證契約。前項情形，保證人對於通知
      到達債權人後所發生主債務人之債務，不負保證責任。民
      法第七百五十四條定有明文；另「保證人與債權人約定就
      債權人與主債務人間所生一定債之關係範圍內之不特定債
      務，預定最高限額，由保證人保證之契約，學說上稱為最
      高限額保證。此種保證契約如定有期間，在該期間內所生
      約定範圍內之債務，不逾最高限額者，均為保證契約效力
      所及；如未定期間，保證契約在未經保證人依民法第七百
      五十四條規定終止或有其他消滅原因以前，所生約定範圍
      內之債務，亦同。故在該保證契約有效期間內，已發生約
      定範圍內之債務，縱因清償或其他事由而減少或消滅，該
      保證契約依然有效，嗣後所生約定範圍內之債務，於不逾
      最高限額者，債權人仍得請求保證人履行保證責任。」，
      最高法院七十七年台上字第九四三號判例可資參照。本件
      訴外人黃恆俊、丙○○、莊學順及被告丁○○等四人於八
      十六年十月二十四日共同向原告書立保證書，表示渠等願
      於十二億元之範圍內，就主債務人雅新公司對原告所負欠
      之現在及將來所負之借款、票款等債務負擔連帶清償責任
      等語，於該保證書內亦未約定保證期間等情，此有原告提
      出形式真正性不為被告否認之保證書影本乙紙可稽，準此
      ，原告與被告丁○○間之保證關係，自得由保證人即被告
      丁○○依上開規定，隨時通知債權人即原告終止之；且法
      律並未就上開通知規定其要式性，故以言詞或書面為之均
      無不可，先予敘明。
（二）第按民事訴訟法第二百七十七條前段規定：「當事人主張
      有利於己之事實者，就其事實有舉證之責任。」；而所謂
      舉證責任者，乃特定法律效果之發生或不發生所必要之事
      實存在與否不明之場合，當事人之一造因此事實不明，將
      受不利益之判斷，乃必須就該事實提出有關證據，使法院
      信其主張為真實；另當事人所提出供法院認定事實之證據
      ，雖不以直接證據為限，間接證據亦包括在內，然無論直
      接或間接證據，其為訴訟上之證明，必須於通常一般之人
      均不致有所懷疑，得確信其為真實之程度者，始得據為提
      出該證據之一造之有利認定。倘其證明尚未達到此一程度
      ，而有其他合理之懷疑存在時，提出該證據之一造若就此
      合理懷疑事項，未能為必要之說明者，仍不能遽為提出該
      證據之一造之有利認定。本件被告丁○○抗辯其於八十七
      年四月間卸任雅新公司監察人職位時，即已委由丙○○通
      知原告終止上開保證關係等語，此為既為原告所否認，揆
      諸上開說明，自應由被告負擔舉證之責。
（三）被告上開抗辯，固有證人丙○○於本院九十七年十二月一
      日行言詞辯論程序時附和其詞，並提出委任開發遠期信用
      狀契約、委任保證契約書及借據等件為證，惟證人丙○○
      與被告丁○○間曾為姑嫂，並曾同為雅新公司之董、監事
      ，丙○○之證詞不無有偏頗被告丁○○之虞；況，證人丙○○於本院是日程序時係證述：「（本院質以被告丁○○
      是否為雅新公司的董事、監察人？）丁○○曾經是雅新公
      司監察人，在八十七年間雅新公司上櫃，丁○○就卸任。
      （繼質以丁○○卸任時，有無委託你跟銀行表示何事？）
      有，她要我跟銀行反應，她已卸任，請求銀行要取消董監
      連保的責任，我事後有跟華南銀行松山分行周炳輝經理表
      示丁○○要取消連保責任，銀行表示說可以，後來銀行來
      跟我們對保，就沒有要求丁○○出來對保。…（原告訴訟
      代理人質以請問證人是如何向銀行表示？）我有先電話聯
      絡，再到銀行辦事時都有跟周炳輝表示。…」等語，然本
      院依職權原告調閱訴外人周炳輝任職記錄結果，周炳輝自
      七十七年三月起，即自原告銀行松山分行調職至忠孝東路
      分行任職後，復於七十八年八月自願退休，顯見證人丙○○證述其於八十七年間向原告表示被告丁○○欲終止連帶
      保證責任云云，與事實顯然不符，難遽採憑。至原告於系
      爭保證書簽訂後，與雅新公司簽訂之委任開發遠期信用狀
      契約、委任保證契約書及借據等，連帶保證人均僅黃恆俊
      及丙○○，然上開信用狀、委任保證等契約及借據之法律
      關係，與系爭保證書所生之原告與被告丁○○間保證法律
      關係，分屬獨立之法律關係，要難以原告於系爭保證書簽
      立後，另與他人簽立之信用狀、委任保證及消費借貸等契
      約書證上並無被告丁○○名義，即遽認原告有對被告丁○○拋棄行使連帶保證請求之意、甚或反面推論被告丁○○
      確曾對原告為終止保證責任。此外，被告就此復未提出其
      他積極事證以實其說，則原告與被告丁○○間之保證關係
      未經被告丁○○終止而仍存續，應堪認定。
（四）又「探求契約當事人之真意，應通觀契約全文，依誠信原
      則，從契約之主要目的及經濟價值等作全盤之觀察，若契
      約文字，有辭句模糊，或文意模稜兩可時，固不得拘泥於
      所用之辭句，但解釋之際，並非必須捨辭句而他求，倘契
      約文字業已表示當事人真意，無須別事探求者，即不能反
      捨契約文字更為曲解。」，最高法院八十六年度台上字第
      三八七三號判決可參；另依前揭民法第七百五十四條第一
      項所示，就連續發生之債務為保證而未定有期間者，保證
      人始得隨時通知債權人終止保證契約，換言之，如係定有
      期間者，除有其他法定事由外，保證人自無依上開規定行
      使終止權之餘地。本件被告雖另抗辯原告就被告丁○○解
      任雅新公司監察人職務後，雅新公司所向原告借貸之債務
      ，仍併向被告丁○○求償，依最高法院七十七年度台上字
      第三六七號判決意旨，亦有違誠信原則等語，惟：
    １最高法院七十七年度台上字第三六七號判決謂「上訴人倘
      係以董監事之身分充任連帶保證人，則衡諸誠實信用原則
      及兩造訂立保證契約之真意，似亦以上訴人仍擔任董監事
      期間內，百代公司向被上訴人借用款項所負之債務，始負
      其保證責任。否則，如上訴人已卸任董監事，而百代公司
      又另改選董監事，並重新出具保證書於被上訴人，則此後
      所借之款項，倘已卸任董監事之上訴人猶須負保證責任，
      則似失由董監事擔任連帶保證人之真諦，且無異使原任董
      監事之人終生負無限保證責任」等語，固非無見，惟前揭
      判決既認當事人雙方於訂約時有以保證人任董監事期間內
      ，他人向債權人借用款項所負之債務，始負其保證責任之
      真意，揆諸上開說明，堪認前揭判決係針對定有期間之保
      證契約，至未定期間之保證契約應無適用餘地。
    ２而本件訴外人黃恆俊、丙○○、莊學順及被告丁○○等四
      人於八十六年十月二十四日共同向原告書立保證書，表示
      渠等願於十二億元之範圍內，就主債務人雅新公司對原告
      所負欠之現在及將來所負之借款、票款等債務負擔連帶清
      償責任等語，而於該保證書內並未約定保證期間，亦未敘
      及被告丁○○係因時任雅新公司之監察人故，始任保證人
      等情，此有系爭保證書影本可稽，且參諸被告丁○○亦主
      張其於訂立系爭保證契約並解任監察人職務後，亦委託他
      人向原告表示終止保證契約等情，堪認系爭保證契約於客
      觀上或於當事人主觀上均認係未定期間之保證契約，是以
      ，前揭最高法院七十七年度台上字第三六七號判決所教示
      之法律原則，於本案應尚無適用餘地。
（五）再按債務人所為之無償行為，有害及債權者，債權人得聲
      請法院撤銷之，民法第二百四十四條第一項定有明文。另
      按所謂害及債權，乃指債務人之行為，致積極的減少財產
      ，或消極的增加債務，因而使債權不能獲得清償之情形，
      若債權人之債權，因債務人之行為，致有履行不能或困難
      之情形者，即應認為有損害於債權人之權利，並不以債務
      人因其行為致陷於無資力為限（最高法院八十一年度臺上
      字第二○七號判決、四十五年臺上字一三一六號判例意旨
      參照）；又「債務人以其所有之不動產設定抵押權，同時
      向他人借貸款項，其設定抵押權之行為，固屬有償行為，
      若先有債權之存在而於事後為之設定抵押權者，如無對價
      關係，即屬無償行為。倘有害及債權，則債權人自得依民
      法第二百四十四條第一項之規定以撤銷之。」，亦有最高
      法院五十一年台上字第三五二八號判例可稽。本件被告丁○○向被告甲○○為三百萬元之消費借貸時，並未應允以
      附表所示不動產為被告甲○○設定最高限額抵押權等情，
      業據被告二人於本院九十七年九月八日行言詞辯論程序時
      自承屬實，準此，揆諸上開判例說明，被告間就附表不動
      產所為之抵押權設定行為，自係本於無償行為。
（三）本件訴外人雅新公司自九十六年四月十六日起即未依約向
      原告繳納本息，計雅新公司負欠原告消費借貸債務本金為
      九億二千一百四十萬四千七百二十六元，而被告丁○○為
      前開債務之連帶保證人，則其亦自九十六年四月十六日起
      即對原告負欠上開金額及其利息、違約金，而被告丁○○
      於本院九十七年九月八日行言詞辯論程序時既自承其除附
      表所示不動產外，已無其他積極資產可供清償原告之債權
      ，堪認被告丁○○確無財產，可令原告及其他債權人受有
      完全清償。是以，原告以被告間就附表所示不動產設定最
      高限額抵押權之行為，有害及其債權，依前開規定聲請撤
      銷，即屬有據，應予准許。
五、末按債權人依民法第二百四十四條第一項之規定聲請法院撤
    銷時，得並聲請命受益人或轉得人回復原狀，同法第二百四
    十四條第四項定有明文。本件被告於被告丁○○對原告負欠
    連帶保證債務後之九十六年六月二十日，就附表所示不動產
    所完成之本金最高限額三百萬元抵押權設定行為，有害及原
    告之債權，已如上述。是以原告聲請撤銷被告間之抵押權設
    定行為，進而依據上開法文規定請求被告甲○○塗銷附表所
    示不動產之抵押權設定登記，為有理由，應予准許。又本件
    事證已臻明確，兩造其餘攻擊防禦方法，核與本件判斷已無
    甚影響，爰不一一論述。
據上論結，本件原告之訴為有理由，依民事訴訟法第八十五條第
二項，判決如主文所示。
中    華    民    國  九十八  年    三    月    三    日
                          民事第二庭  法  官  石有為
以上正本係照原本作成
如對本判決上訴，須於判決送達後二十日內向本院提出上訴狀
中    華    民    國  九十八  年    三    月    三    日
                                      書記官  顏伯儒
┌────────────────────────────┐
│附表：                        九十七年度訴字第一Ｏ四六號│
├──┬───────────┬────────┬────┤
│編號│不動產名稱            │面積（平方公尺）│權利範圍│
├──┼───────────┼────────┼────┤
│一  │桃園縣龜山鄉○○段第三│八千四百八十    │十萬分之│
│    │七六號土地            │                │四六五  │
├──┼───────────┼────────┼────┤
│二  │桃園縣龜山鄉○○段建號│一百二十一點一四│全部    │
│    │第五四號建物          │                │        │
└──┴───────────┴────────┴────┘

司法院資訊處製作；財團法人民間司法改革基金會備份。
